臺灣臺北地方法院民事判決
110年度訴字第1916號
原      告  幸林建設股份有限公司

法定代理人  練玉嫻  
訴訟代理人  陳豪杉律師
被      告  蘇一仲  

訴訟代理人  李永然律師
            彭郁欣律師
            劉懿德律師
上列當事人間請求返還不當得利等事件，本院於民國111年5月12
日言詞辯論終結，判決如下：
    主      文
原告之訴及假執行之聲請均駁回。
訴訟費用由原告負擔。
    事實及理由
一、原告起訴主張：
  ㈠原告於民國80年間與被告暨訴外人蘇室定（下稱蘇室定）、
    蘇燕輝（下稱蘇燕輝，蘇燕輝已逝世，原告訴請蘇晶暨蘇燕
    輝其餘繼承人返還不當得利部分，業經原告撤回起訴，先予
    敘明）共同投資購買臺北市○○區○○段○○段000000000000000
    地號共計4筆土地之應有部分（以下合稱系爭611、612、614
    、667地號土地） ，欲作為開發住宅建案使用，嗣訴外人廣
    豐實業股份有限公司（下稱廣豐公司）亦有意購入相關土地
    進行建案開發事宜，乃分別於86年5月6日與原告就臺北市○○
    區○○段○○段00000地號土地（面積400平方公尺、權利範圍40
    0分之34，下稱系爭702-1地號土地）簽訂「土地預定買賣契
    約書」、復與原告公司間有借名登記關係存在之訴外人林富
    惠（下稱林富惠）就臺北市○○區○○段○○段000地號土地（面
    積2,779平方公尺、權利範圍30000分之13454）、702-1地號
    土地（面積400平方公尺、權利範圍400分之366）簽訂「土
    地預定買賣契約書」、暨與蘇室定就臺北市○○區○○段○○段00
    0地號土地（面積2,779平方公尺、權利範圍10000分之2182
    ）簽訂「土地預定買賣契約書」，並於同日與原告公司負責
    人練玉嫻（原名林練換，下稱練玉嫻）提供其所有臺北市○○
    區○○段○○段000地號土地（面積3,867平方公尺、權利範圍10
    分之3）為互相共同合作建築開發而簽訂「協議書」，斯時
    廣豐公司為購買前揭臺北市○○區○○段○○段000○00000地號計2
    筆土地之應有部分，總計支付買賣定金新臺幣（下同）24,5
    31,840元，原告與被告、蘇室定、蘇燕輝約定按40％、20％、
    20％、20％之比例分配該筆定金，故原告公司取得9,812,736
    元（計算式：24,531,840元×40％＝9,812,736元），另被告、
    蘇室定、蘇燕輝則均各取得4,906,368元（計算式：24,531,
    840元×20％＝4,906,368元）。嗣前揭四份「土地預定買賣契
    約書」因約定期限屆至，買賣條件仍無法成就，廣豐公司遂
    依約要求返還定金，被告、蘇室定、蘇燕輝乃將其中6,603,
    480元返還廣豐公司（即該三人各自返還2,201,160元)，廣
    豐公司則另依前開「土地預定買賣契約書」內容向本院訴請
    原告公司暨其負責人練玉嫻連帶返還17,928,360元，經本院
    以109年度重訴字第216號塗銷不動產所有權移轉登記等事件
    受理，雙方最終達成和解，和解成立內容略以：原告公司暨
    其負責人練玉嫻同意連帶返還17,928,360元予廣豐公司，並
    約定指示由蘇室定將其中2,705,208元直接匯還廣豐公司帳
    戶。
  ㈡關於原告與林富惠間之借名登記關係，肇因於臺北市○○區○○
    段○○段0000000000000地號計3筆土地（下稱系爭598、667及
    702-1地號土地）前手地主曾與其他建商簽約欲合建房屋，
    豈料因建商倒閉而無法順利興建，原告公司乃斥資上億元向
    原地主購買系爭598、667及702-1地號土地及周邊數塊其它
    地號土地、土地上雜項工作物之權利及其使用執照（即原證
    1、2、3「土地預定買賣契約書」第四條約定之台北市政府7
    4年使字第0050號雜項使用執照），當時原告公司有向林富
    惠及其配偶借貸資金，為求擔保該筆借款，乃與林富惠約定
    將前揭系爭624地號（持分權利2分之1）、667地號（持分權
    利30000分之13454）及702-1地號（持分權利400分之366）
    計3筆土地所有權借名登記於林富惠名下，俟林富惠於103年
    11月間死亡，其繼承人賴汶茜希請練玉嫻取回前揭借名登記
    之土地所有權等情，雙方最終由臺北市文山區調解委員會於
    105年3月11日以105年民調字第0004號達成調解，練玉嫻再
    持以辦理該等土地所有權移轉登記事宜。承上，原告僅就該
    筆17,928,360元定金實際收取9,812,736元，其餘款項8,115
    ,624元則由被告、蘇室定、蘇燕輝各自分得3分之1即2,705,
    208元；至蘇室定以個人名義收取之6,603,480元款項部分，
    係蘇室定出面與廣豐公司協商處理，並以蘇室定名義返還廣
    豐公司，嗣原告與蘇室定簽訂110年2月8日協議書時，蘇室
    定曾告知該筆款項係由被告、蘇室定、蘇燕輝三人共同返還
    等情。易言之，前開四份「土地預定買賣契約書」既然均已
    因買賣條件始終無法成就而遭廣豐公司解除契約並要求返還
    全部定金，則就原告公司先前基於內部共同投資關係而交付
    被告、蘇室定、蘇燕輝之定金，其法律上原因已不復存在，
    渠等即應將該筆款項悉數返還原告，詎經原告陸續以109年8
    月12日臺北光武郵局第000942號存證信函、109年10月20日
    台北正義郵局第000244號存證信函限期催請被告返還前受分
    配取得款項等情，然被告迄今仍置之不理。
  ㈢為此，原告公司爰適用或類推適用民法第546條第1、2項之委
    任契約關係、民法第259條第1、2款之解除契約後回復原狀
    、民法第179條之不當得利法律關關係，請求擇一有利而為
    判命被告返還2,705,208元【計算公式：（廣豐公司訴請原
    告公司返還款項17,928,360元－原告公司分配取得款項9,812
    ,736元－蘇室定業已返還其所獲額外分配款項2,705,208元）
    ÷2（指原告及蘇燕輝）＝2,705,208元】等情。並聲明：
  　1.被告應給付原告2,705,208元，及自起訴狀繕本送達之翌
      日起至清償日止，按年息5％計算之利息。
    2.願供擔保，請准予宣告假執行。
二、被告則抗辯略以：
　㈠細繹原告就本件請求所主張之事實，其所有相關行為之往來
    對象均為蘇室定，並非被告，參照關於「不當得利之債權債
    務關係存在於給付者與受領給付者間，基於債之相對性，給
    付者不得對受領給付者以外之人請求返還利益」等實務見解
    ，原告遽謂兩造間因共同投資而成立或可類推適用有關民法
    委任規定等節，仍應依民事訴訟法第277條之規定，就其主
    張上揭有利於己之事實負舉證之責。縱使前開四份「土地預
    定買賣契約書」業因廣豐公司行使解除權而解約，並向原告
    請求返還已給付之定金，然揆諸前揭說明，給付之不當得利
    係由為給付之人向受領給付之人請求返還利益，則被告係自
    何人、何時受領廣豐公司系爭款項？實際分配數額究為何？
    亦應由原告詳加舉證以實其說。又倘被告與蘇室定或被告其
    他兄弟間有任何協議或約定（假設語），惟參諸前揭「債之
    相對性」原理，仍屬被告與蘇室定或被告其他兄弟間之法律
    關係，原告尚不得執此恣意適用或類推適用民法第546條第1
    、2項之委任契約關係、民法第259條第1、2款之解除契約後
    回復原狀、民法第179條之不當得利法律關關係向被告為任
    何主張請求。
　㈡又參照本院109年度重訴字第216號和解筆錄記載內容略以：
    原告公司暨其負責人練玉嫻同意連帶返還17,928,360元予廣
    豐公司等情，細繹上揭17,928,360元款項似是由原證1「土
    地預定買賣契約書」第3條所約定之370,440元（出賣人為原
    告、買賣標的為系爭702-1地號土地持分權利400分之34）暨
    原證2「土地預定買賣契約書」第3條所約定之13,572,000元
    （出賣人為林富惠、買賣標的系爭667地號土地持分權利300
    00分之13454）、3,985,920元（出賣人為林富惠、買賣標的
    為系爭702-1地號土地持分權利400分之366）等三筆金額合
    計之，若果真如此，則前開金額尚包括「系爭702-1地號、6
    67地號土地」之定金，詎原告起訴主張被告與其共同投資之
    標的係指「系爭611、612、614、667地號土地」之應有部分
    云云，實未包括系爭702-1地號土地，復指稱被告按照兩造
    間投資比例取得廣豐公司給付買賣全部定金24,531,840元之
    20％云云（即原證1、2「土地預定買賣契約書」所載定金數
    額，然依據該等契約文義應包括系爭702-1、667地號土地之
    買賣定金），「系爭702-1地號土地」既未在原告主張兩造
    共同投資買賣土地範圍，何以該筆土地之買賣定金返還需由
    被告共同負擔返還之？顯然前後矛盾，不足採信等語置辯。
　㈢為此聲明：
　  1.原告之訴及其假執行之聲請均駁回。
　  2.如受不利之判決，願供擔保請准宣告免為假執行。
三、兩造不爭執事實如下：（見本院卷第213、214、235頁）
  ㈠廣豐公司有與原告公司兼法定代理人練玉嫻、賴汶茜成立本
    院109年度重訴字第216 號和解筆錄（見本院卷第41至45頁
    ）。
  ㈡原告公司法定代理人練玉嫻原名為「林練換」（見本院卷第2
    03頁）。
  ㈢廣豐公司與林練換（契約書誤載為林練煥，見本院卷第204頁
    ）有簽署原證4之協議書（見本院卷第37至39頁）。
  ㈣練玉嫻與賴汶茜有達成原證6之臺北市○○區○○○○○000○○○○○○00
    00號調解書（見本院卷第47頁）。
  ㈤廣豐公司與原告幸林公司曾簽署原證1之「土地預定買賣契約
    書」（見本院卷第17至24頁）。
  ㈥廣豐公司與林富惠曾簽署原證2之「土地預定買賣契約書」（
    見本院卷第25至29頁）。
  ㈦廣豐公司與蘇室定曾簽署原證3之「土地預定買賣契約書」（
    見本院卷第31至33頁）。
四、本院協助兩造簡化並整理本件爭點為【原告爰依下列法律關
    係，請求擇一有利而為判命被告應給付原告2,705,208元，
    及自起訴狀繕本送達之翌日起至清償日止，按年息5％計算之
    利息，是否有據？㈠適用或類推適用民法第546條第1、2項之
    委任契約關係。㈡依民法第259條第1、2款之規定。㈢依民法
    第179條之不當得利法律關係】，茲論述本件之爭點及本院
    得心證之理由如下：
　㈠原告主張適用或類推適用民法第546條第1、2項之委任契約關
    係，請求被告給付2,705,208元，並無所據。
　　⒈按「當事人主張有利於己之事實者，就其事實有舉證之責
      任」，民事訴訟法第277條前段定有明文。再按「民事訴
      訟如係由原告主張權利者，應先由原告負舉證之責，若原
      告先不能舉證，以證實自己主張之事實為真實，則被告就
      其抗辯事實，即令不能舉證，或其所舉證據尚有疵累，亦
      應駁回原告之請求」、「請求履行債務之訴，除被告自認
      原告所主張債權發生原因之事實外，應先由原告就其主張
      此項事實，負舉證之責任，必須證明其為真實後，被告於
      其抗辯事實，始應負證明之責任，此為舉證責任分擔之原
      則」，有最高法院72年度台上字第4225號民事裁判、82年
      度台上字第147號民事裁判可資參照。
　　⒉本件原告主張被告應適用或類推適用民法第546條第1、2項
      之委任契約關係，給付2,705,208元，無非係以「原告於8
      0年間與被告、蘇室定、蘇燕輝共同投資購買系爭611、61
      2、614、667地號土地 ，欲作為開發住宅建案使用，成立
      類似委任契約或混合委任契約、投資性質之無名契約」為
      其主要論據，然遭被告所否認，是本件首應由原告就「其
      於80年間與被告、蘇室定、蘇燕輝共同投資購買系爭611
      、612、614、667地號土地成立類似委任契約或混合委任
      契約、投資性質之無名契約」之利己事實負舉證責任合先
      敘明。
　　⒊承上，兩造就廣豐公司與原告幸林公司曾簽署原證1之「土
      地預定買賣契約書」（買賣標的物：系爭702-1地號土地
      ），廣豐公司與林富惠曾簽署原證2之「土地預定買賣契
      約書」（買賣標的物：系爭667地號土地），廣豐公司與
      蘇室定曾簽署原證3之「土地預定買賣契約書」（買賣標
      的物：系爭667地號土地），廣豐公司與原告公司負責人
      練玉嫻曾簽署原證4之協議書（買賣標的物：系爭598地號
      土地）一節並不爭執，已如前述，應堪採信為真實；惟查
      ，原證3之「土地預定買賣契約書」僅由廣豐公司與蘇室
      定所簽署，該契約書復未檢附被告授權蘇室定代理簽署契
      約之相關授權文件，況不動產價值不斐，投資不動產開發
      所需資金規模龐大，如參與投資不動產開發者人數者眾，
      倘於處理投入資金分擔或獲利分配等相關重要事務稍有不
      慎，勢將產生重大爭議甚至導致訴訟糾紛而蒙受鉅額損失
      ，是以一般民眾於處理不動產集資開發相關事務，莫不戒
      慎恐懼、謹慎小心，將彼此間權利義務重要事項載明於書
      面文件，以昭公信，避免日後衍生不必要之交易糾紛；而
      原證1、2、3「土地預定買賣契約書」之買賣契約總價值
      高達1億5000萬元以上，原告迄本院言詞辯論終結猶未能
      提出就其主張「原告於80年間與被告、蘇室定、蘇燕輝共
      同投資購買系爭611、612、614、667地號土地 ，欲作為
      開發住宅建案使用」一節，提出書面契約以資為憑，則其
      主張原告就系爭611、612、614、667地號土地有與被告、
      蘇室定、蘇燕輝間成立類似委任契約或混合委任契約、投
      資性質之無名契約一節，衡情與現今社會不動產集資開發
      之常情有違，是否真實可採，已非無疑。
　　⒋再者，本件原告主張被告應被告給付2,705,208元，無非係
      以，原證1、2、3「土地預定買賣契約書」及原證4之協議
      書均遭廣豐公司解除，廣豐公司為購買系爭667、702-1地
      號計2筆土地應有部分，總計支付定金24,531,840元，原
      告與被告、蘇室定、蘇燕輝約定按40％、20％、20％、20％之
      比例分配該筆定金，原告公司取得定金9,812,736元，被
      告、蘇室定、蘇燕輝各取得定金4,906,368元，嗣原證1、
      2、3「土地預定買賣契約書」及原證4之協議書因約定期
      限屆至，買賣條件仍無法成就，廣豐公司遂解除契約除並
      要求返還定金，被告、蘇室定、蘇燕輝僅將其中6,603,48
      0元返還廣豐公司（即該三人各自返還2,201,160元)，廣
      豐公司後依前開「土地預定買賣契約書」內容向本院訴請
      原告公司暨其負責人練玉嫻連帶返還17,928,360元，雙方
      達成本院以109年度重訴字第216號和解筆錄，和解成立內
      容略以：原告公司暨其負責人練玉嫻同意連帶返還17,928
      ,360元予廣豐公司，並約定指示由蘇室定將其中2,705,20
      8元直接匯還廣豐公司帳戶，有原證5之本院109年度重訴
      字第216號和解筆錄附卷足憑（見本院卷第41至46頁），
      原告並據此推算被告應給付款項為2,705,208元【計算公
      式：（廣豐公司訴請原告公司返還款項17,928,360元－原
      告公司分配取得款項9,812,736元－蘇室定業已返還其所獲
      額外分配款項2,705,208元）÷2（指原告及蘇燕輝）＝2,70
      5,208元】；然依原告前揭主張及計算公式揭示內容，另
      觀諸卷附原證1之「土地預定買賣契約書」買賣標的物為
      系爭702-1地號土地（見本院卷第17頁），卷附原證2之「
      土地預定買賣契約書」買賣標的物為系爭667地號土地（
      見本院卷第25頁），卷附原證3之「土地預定買賣契約書
      」買賣標的物為系爭667地號土地（見本院卷第31頁），
      卷附原證4之協議書買賣標的物為系爭598地號土地（見本
      院卷第頁（見本院卷第35頁），原證1之「土地預定買賣
      契約書」之系爭702-1地號土地及原證4之協議書買賣標的
      物為系爭598地號土地，顯然非屬原告聲稱其與被告、蘇
      室定、蘇燕輝成立類似委任契約或混合委任契約、投資性
      質之無名契約而共同投資購買「系爭611、612、614、667
      地號土地」範圍內，是原告所為主張前後有明顯重大矛盾
      ，自難採信。至原證9協議書既屬蘇室定個人與原告所簽
      署，基於契約效力之相對性，其效力並不能擴及於被告，
      自不能以此而為有利被告之認定。
　　⒌綜上，原告既未能舉證證明其就系爭611、612、614、667
      地號土地與被告、蘇室定、蘇燕輝間成立類似委任契約或
      混合委任契約、投資性質之無名契約，則其主張適用或類
      推適用民法第546條第1、2項之委任契約關係，請求被告
      給付2,705,208元，並無所據。
  ㈡原告依民法第259條第1、2款之規定，請求被告返還2,705,20
    8元，應屬無據。
　　⒈原告係以廣豐公司既已解除原證1、2、3「土地預定買賣契
      約書」及原證4之協議書，原告與被告、蘇室定、蘇燕輝
      內部關於投資及分配價款之協議亦因而失去法律上理由，
      原告先前已以存證信函表明兩造間契約關係不存在，爰依
      民法第259條第1、2款規定請求被告返還所受領之定金2,7
      05,208元云云，然遭被告否認，並以前詞抗辯。
　　⒉承上所述，原告迄本院言詞辯論終結猶未能提出就其主張
      「原告於80年間與被告、蘇室定、蘇燕輝共同投資購買系
      爭611、612、614、667地號土地 ，欲作為開發住宅建案
      使用」一節，提出書面契約以資為憑，則其主張原告就系
      爭611、612、614、667地號土地有與被告、蘇室定、蘇燕
      輝間成立類似委任契約或混合委任契約、投資性質之無名
      契約一節，是否真實可採，已非無疑？再者，原告請求被
      告返還2,705,208元款項，係其主張廣豐公司解除原證1、
      2、3「土地預定買賣契約書」及原證4之協議書，而原告
      與被告、蘇室定、蘇燕輝亦經解除，被告應依民法第259
      條第1、2款之規定返還受領之定金2,705,208元，然原證1
      之「土地預定買賣契約書」之買賣標的物為系爭702-1地
      號土地及原證4之協議書買賣標的物為系爭598地號土地，
      顯然非屬原告聲稱其與被告、蘇室定、蘇燕輝成立類似委
      任契約或混合委任契約、投資性質之無名契約而共同投資
      購買「系爭611、612、614、667地號土地」範圍內，則原
      告所為主張，前後顯相矛盾， 顯無足取。
　㈢原告依民法第179條之不當得利法律關係，請求被告返還不當
    利益2,705,208元，尚屬無據。
　　⒈按「查根據民法第一百七十九條之規定，不當得利返還請
      求權之成立，須當事人間有財產之損益變動，即一方受財
      產之利益，致他方受財產上之損害，且無法律上之原因。
      在給付之不當得利，係以給付之人為債權人，受領給付之
      人為債務人，而由為給付之人向受領給付之人請求返還利
      益。所謂給付係指有意識地，基於一定目的而增加他人之
      財產，給付者與受領給付者因而構成給付行為之當事人，
      此目的乃針對所存在或所約定之法律關係而為之。因此，
      不當得利之債權債務關係存在於給付者與受領給付者間，
      基於債之相對性，給付者不得對受領給付者以外之人請求
      返還利益」、「按民法第一百七十九條不當得利返還請求
      權之成立，須當事人間有財產之損益變動，即一方受財產
      之利益，致他方受財產上之損害，且無法律上之原因。在
      給付之不當得利，係由為給付之人向受領給付之人請求返
      還利益，基於債之相對性，給付者不得對受領給付者以外
      之人請求返還利益」，有最高法院100年度台上字第990號
      民事裁判、102年度台上字第1221號民事判決可資參照。
　　⒉本件原告主張被告應依民法第179條之不當得利法律關係返
      還不當利益2,705,208元，無非係以被告就廣豐公司簽訂
      之原證1、2、3「土地預定買賣契約書」及原證4之協議書
      獲分配定金4,906,368元，上揭契約業經廣豐公司解除，
      被告僅返還部分定金2,201,160元，其餘定金2,705,208元
      ，係由原告依原證5之本院109年度重訴字第216號和解筆
      錄與廣豐公司達成和解，並代為返還，被告應民法第179
      條之不當得利法律關係，將上揭2,705,208元返還予原告
      云云，然遭被告否認。經查，原告迄本件言詞辯論終結前
      猶未能提出任何證據證明其主張被告就廣豐公司簽訂之原
      證1、2、3「土地預定買賣契約書」及原證4之協議書獲分
      配定金4,906,368元一節要屬可採，況原告並未舉證證明
      其就系爭611、612、614、667地號土地確有與被告、蘇室
      定、蘇燕輝間成立類似委任契約或混合委任契約、投資性
      質之無名契約，且查，廣豐公司所解除之原證1之「土地
      預定買賣契約書」之買賣標的物為系爭702-1地號土地及
      原證4之協議書買賣標的物為系爭598地號土地，顯然並非
      屬原告聲稱其與被告、蘇室定、蘇燕輝成立類似委任契約
      或混合委任契約、投資性質之無名契約而共同投資購買「
      系爭611、612、614、667地號土地」範圍內，則原告所為
      主張，前後顯相矛盾， 顯無足取，已如前述，從而，原
      告依民法第179條之不當得利法律關係，請求被告返還被
      告2,705,208元，顯然採信。
五、綜上所述，原告依民法第546條第1、2項之委任契約關係、
    民法第259條第1、2款之解除契約後回復原狀、民法第179條
    之不當得利法律關係，請求被告應給付原告2,705,208元，
    及自起訴狀繕本送達之翌日起至清償日止，按年息5％計算之
    利息，為無理由，應予駁回。又本件原告既受敗訴判決，其
    假執行之聲請即失所附麗，不應准許。
六、本件事證已臻明確，兩造其餘攻擊防禦方法及未經援用之證
    據，經核與判決之結果不生影響，爰不逐一論述，附此敘明
    。
七、據上論結，本件原告之訴為無理由，依民事訴訟法第78條，
    判決如主文。
中　　華　　民　　國　　111 　年　　6 　　月　　30　　日
                  民事第四庭    法　官　李家慧
以上正本係照原本作成。
如對本判決上訴，須於判決送達後20日內向本院提出上訴狀。如
委任律師提起上訴者，應一併繳納上訴審裁判費。
中　　華　　民　　國　　111 　年　　6 　　月　　30　　日
                                書記官　王怡茹